最高法院民事判決　　　　　　九十六年度台上字第一三八三號
上　訴　人　甲○○
　　　　　　乙○○
　　　　　　丙○○
　　　　　　丁○○
　　　　　　戊○○
　　　　　　己○○
　　　　　　庚　○
共　　　同
訴訟代理人　柯開運律師
被 上訴 人　辛○○
上列當事人間請求塗銷抵押權登記等事件，上訴人對於中華民國
九十四年十二月二十日台灣高等法院台中分院第二審判決（九十
四年度重上字第三三號），提起上訴，本院判決如下：
    主  文
原判決關於駁回上訴人請求確認被上訴人之新台幣貳佰萬元本息
及違約金抵押債權不存在之訴，暨該訴訟費用部分廢棄，發回台
灣高等法院台中分院。
    理  由
本件上訴人主張：伊等之被繼承人詹益金所有如原判決附表（下
稱附表）一所示之土地及建物（下稱系爭不動產），於民國八十
三年八月三十一日詹益金死亡，經伊等辦理公同共有之繼承登記
後，發現該不動產竟於同年九月五日，遭設定權利人為被上訴人
，債務人為上訴人己○○、庚○，及詹益金（兼義務人），權利
價值為新台幣（下同）一千四百萬元之抵押權登記（下稱系爭抵
押權）。惟被上訴人既未交付抵押權實際所擔保之一千二百零三
萬五千二百元借款（下稱系爭借款），該抵押債權自屬不存在；
縱認抵押債權存在，被上訴人之債權請求權亦已罹於時效而消滅
，伊等即得訴請塗銷抵押權設定登記。因系爭不動產於本件訴訟
進行中，已經法院執行拍賣由第三人拍定，並塗銷該抵押權登記
，但被上訴人仍主張有該抵押借款債權存在，伊等自得依情事
變更原則，為訴之變更及擴張，求為確認系爭抵押權所擔保之系
爭借款（含本金、遲延利息、違約金）債權不存在之判決〔原審
依變更及擴張之訴，判決確認被上訴人就系爭抵押權所擔保系爭
借款債權，於超過二百萬元部分不存在，駁回上訴人其他變更及
擴張之訴（即駁回二百萬元本息、違約金部分之訴）。上訴人就
所受不利判決部分，提起第三審上訴；被上訴人對其所受不利判
決，未聲明不服。至上訴人另訴請第一審共同被告侯文欽、亞哥
貿易有限公司，及政伸實業有限公司、卡利貿易有限公司塗銷系
爭不動產上之其他抵押權（或讓與）登記部分，分據第一審法院
判決其勝訴及敗訴確定〕。
被上訴人則以：伊前與訴外人鄭玉換共同集資貸款予詹益金及上
訴人己○○、庚○，其中除二百萬元為伊所出借外，其餘係由鄭
玉換以向銀行透支借款、標會所得，及家中現款等交付。伊並受
鄭玉換之信託，以伊為名義債權人，由詹益金提供系爭不動產辦
理系爭抵押權設定登記，迄仍有系爭借款未獲清償。上訴人求予
確認該抵押債權為不存在，自屬無理等語，資為抗辯。
原審駁回上訴人請求確認被上訴人就系爭抵押權所擔保借款債權
中之二百萬元債權（包括本金、遲延利息及違約金）部分為不存
在之變更及擴張之訴，無非以：系爭不動產原為上訴人之被繼承
人詹益金所有，於詹益金死亡後，經上訴人辦妥繼承登記為公同
共有；該不動產所設定之系爭抵押權登記，於不動產遭法院拍賣
後已塗銷，但被上訴人仍主張系爭抵押借款債權存在之事實，既
為兩造所不爭，且上訴人己○○已自陳持訴外人詹前仕之支票向
訴外人鄭玉換借取現款；鄭玉換亦證稱有向被上訴人調借二百萬
元借予己○○及上訴人庚○等語。參以（代書）張麗美證述曾陪
同己○○、鄭玉換前往台北馬偕醫院找被上訴人洽借錢事宜等情
。足見己○○確有透過鄭玉換向被上訴人借得二百萬元，該借款
債權之請求權又未罹於時效而消滅。上訴人求予確認系爭抵押權
所擔保借款債權中之該二百萬元（含本金、遲延利息及違約金）
債權為不存在，即屬無理，不應准許等詞，為其判斷之基礎。
按得心證之理由應記明於判決，民事訴訟法第二百二十二條第四
項定有明文，故法院依自由心證判斷事實之真偽時，所斟酌之辯
論意旨及調查證據之結果，其內容如何，不記明於判決，即為同
法第四百六十九條第六款所謂判決不備理由，其判決當然為違背
法令（本院三十年上字第三一四號判例意旨參照）。本件上訴人
己○○固坦言曾持訴外人詹前仕之支票向訴外人鄭玉換借取款項
，但堅稱：伊為設定系爭抵押權所開立之支（本）票，鄭玉換並
未交付（伊）借款（一審卷第二宗二○六頁）。而證人張麗美係
陳稱曾與己○○、鄭玉換一同前往台北找被上訴人借款，未見被
上訴人有當場交付借款（同上卷二三九頁）等語。則上訴人一再
主張：經伊聲請調閱執行卷宗後，發現被上訴人涉嫌移花接木，
將訴外人周麗容所執有詹前仕簽發之三紙支票，充為系爭抵押權
之債權憑證。該三張支票據周麗容持以聲請法院核發支付命令後
，已聲請對詹前仕為強制執行並獲得款項之分配。足見被上訴人
非該支票之持有人，且事實上被上訴人亦未借錢予己○○，系爭
抵押權即應予塗銷等語（一審卷第三宗七五頁、七六頁；原審卷
第二宗一三三頁、一三四頁），並提出支付命令、支票及退票理
由單、執行分配表等為證（一審卷第三宗七九頁至八三頁），似
非全屬無稽。原審就此重要之攻擊防禦方法，疏未於判決理由項
下說明其取捨意見，即為上訴人不利之判決，依上說明，其判決
自屬違背法令。又上訴人另稱：系爭不動產關於土地部分，依九
十三年公告現值不過六百三十九萬餘元；建物部分則屬十四年餘
之老舊農舍。而該不動產前已設定（五）順位在先，金額高達二
千七百萬元之抵押權，如謂被上訴人仍有「一千二百零三萬五千
二百元」借予己○○（庚○、詹益金）等三人，甘願設定已無
擔保價值之第六順位抵押權登記，又不提示支（本）票，亦未行
使抵押權取償，顯違背經驗法則等情（原審卷第二宗一三六頁）
，參諸系爭不動產登記謄本之記載（一審卷第一宗一○頁至二六
頁），苟非虛妄，即關涉被上訴人與己○○等三人是否確有二百
萬元之抵押借款債權存在之判斷。原審予以恝置不論，遽為上訴
人敗訴之判決，不無判決不備理由之違誤，尚屬難昭折服。上訴
論旨，指摘原判決此部分為不當，求予廢棄，非無理由。
據上論結，本件上訴為有理由。依民事訴訟法第四百七十七條第
一項、第四百七十八條第二項，判決如主文。
中　　華　　民　　國　九十六　年　　六　　月　二十八　日
                      最高法院民事第四庭
                          審判長法官  蘇　茂　秋
                                法官  陳　碧　玉
                                法官  王　仁　貴
                                法官  劉　靜　嫻
                                法官  黃　秀　得
      本件正本證明與原本無異
                                      書  記  官
中　　華　　民　　國　九十六　年　　七　　月　 十一 　日
                                                      Ｋ
